ACORDAO-COMPLETO-2423540

ACÓRDÃO 9207/2020 ATA 30/2020 - SEGUNDA CÂMARA

VISTOS, relatados e discutidos estes autos referentes à Tomada de Contas Especial instaurada pela Fundação Nacional de Saúde - Funasa, tendo como responsáveis a Sra. Wanira de Holanda Brasil e o Sr. Richardson Xavier Cunha, ex-Prefeitos do Município de Sítio Novo/RN, respectivamente nas gestões de 2005-2012 e 2013-2016, bem como a empresa RN Construções e Serviços Ltda., em decorrência da não aprovação da prestação de contas final dos recursos públicos oriundos do Termo de Compromisso 298/2011, cujo objeto era a execução de sistema de esgotamento sanitário.
ACORDAM os Ministros do Tribunal de Contas da União, reunidos em sessão da 2ª Câmara, ante as razões expostas pelo Relator, em:
9.1. com fundamento nos arts. 1º, inciso I, 17 e 23, inciso I, da Lei 8.443/1992, julgar regulares as contas da Sra. Wanira de Holanda Brasil, dando-se quitação plena à responsável; 
9.2. com fulcro nos arts. 1º, inciso I, 16, inciso III, alínea c, 19, caput, e 23, inciso III, da Lei 8.443/1992, julgar irregulares as contas do Sr. Richardson Xavier Cunha e da empresa RN Construções e Serviços Ltda., e condená-los, solidariamente, ao pagamento da quantia de R$ 200.309,68 (duzentos mil, trezentos e nove reais, e sessenta e oito centavos) , atualizada monetariamente e acrescida dos juros de mora, calculados a partir de 20/03/2013 até a data da efetiva quitação, fixando-lhes o prazo de 15 (quinze) dias, a contar do recebimento das respectivas notificações, para que comprovem, perante o Tribunal (art. 214, inciso III, alínea a, do Regimento Interno/TCU) , o recolhimento da dívida a favor da Fundação Nacional de Saúde, nos termos da legislação em vigor; 
9.3. aplicar, individualmente, ao Sr. Richardson Xavier Cunha e à empresa RN Construções e Serviços Ltda. a multa prevista no art. 57 da Lei 8.443/1992, no valor de R$ 30.000,00 (trinta mil reais) , fixando-lhes o prazo de 15 (quinze) dias, a contar das notificações, para que comprovem, perante o Tribunal (art. 214, inciso III, alínea a, do Regimento Interno/TCU) , o recolhimento da dívida aos cofres do Tesouro Nacional, atualizada monetariamente desde a data deste Acórdão até a do efetivo recolhimento, se for paga após o vencimento, na forma da legislação em vigor;
9.4. autorizar, caso requerido, nos termos do art. 26 da Lei 8.443/1992, o parcelamento das dívidas em até 36 (trinta e seis) parcelas mensais e sucessivas, sobre as quais incidirão os correspondentes acréscimos legais (débito: atualização monetária e juros de mora; multa: atualização monetária) , esclarecendo aos responsáveis que a falta de pagamento de qualquer parcela importará no vencimento antecipado do saldo devedor (art. 217, § 2º, inciso II, do RI/TCU) , sem prejuízo das demais medidas legais;   
9.5. autorizar, desde logo, a cobrança judicial das dívidas a que se refere este Acórdão, caso não atendidas as notificações, com base no art. 28, inciso II, da Lei 8.443/1992;
9.6. remeter cópia deste Acórdão à Procuradoria da República no Estado do Rio Grande do Norte, com fundamento no art. 16, § 3º, da Lei 8.443/1992.

Tomada de Contas Especial instaurada em decorrência da não aprovação da prestação de contas final dos recursos oriundos do Termo de Compromisso, firmado para a execução de sistema de esgotamento sanitário.

Segunda Câmara

Município de Sítio Novo/RN.

3. Responsáveis:  Wanira  de  Holanda  Brasil  (XXX.287.994-XX),  Richardson  Xavier  Cunha (501.498.064.34), e RN Construções e Serviços Ltda. (07.555.440/0001-54).

13.1. Ministros presentes: Ana Arraes (Presidente), Augusto Nardes, Aroldo Cedraz e Raimundo Carreiro.
13.2. Ministros-Substitutos presentes: Marcos Bemquerer Costa (Relator) e André Luís de Carvalho.

ACORDAO-COMPLETO-2534464

Acórdão 2651/2022 - Segunda Câmara

ACORDAO-COMPLETO-2557222

Acórdão de Relação 7854/2022 - Segunda Câmara

Acórdão de Relação

MARCOS BEMQUERER

Trata-se da Tomada de Contas Especial instaurada pela Fundação Nacional de Saúde - Funasa, tendo como responsáveis a Sra. Wanira de Holanda Brasil e o Sr. Richardson Xavier Cunha, ex-Prefeitos, respectivamente nos períodos de 2005-2012 e 2013-2016, bem como a empresa RN Construções e Serviços Ltda., em decorrência da não aprovação da prestação de contas final dos recursos públicos oriundos do Termo de Compromisso 298/2011, firmado, no âmbito do Programa de Aceleração de Crescimento - PAC, entre a aludida Fundação e o Município de Sítio Novo/RN, para execução de sistema de esgotamento sanitário. 
2.	 A seguir, reproduzo, com os ajustes de forma necessários, excerto da instrução elaborada no âmbito da então Secex/CE (peça 54) , na qual a matéria objeto desta TCE foi assim analisada:
"HISTÓRICO
2. O referido Termo de Compromisso tinha por objeto a execução de sistema de esgotamento sanitário no Município de Sítio Novo/RN, mediante recursos financeiros da ordem de R$ 1.178.505,66 da parte da concedente, conforme se verifica no Plano de Trabalho Aprovado - PTA (peça 1, p. 5-8) e no Termo de Compromisso (peça 1, p. 21-24) . A vigência do instrumento estendeu-se de 21/12/2011 a 21/12/2013, tendo como prazo final para apresentação da prestação de contas a data de 19/2/2014 (peça 2, p. 35) .
3. Os recursos federais foram repassados (...) em parcelas por meio de ordens bancárias, depositadas na agência 0701, conta corrente 27403-8, do Banco do Brasil (peça 2, p. 49) :
	Ordem Bancária
	Data do crédito 
	Valor (R$) 

	2011OB808845
	29/12/2011
	471.402,26

	2013OB801240
	20/3/2013
	353.551,00

	2013OB802275
	14/5/2013
	0,70

	TOTAL
		824.953,96

4. Por meio de visita técnica, a Funasa realizou uma primeira análise de engenharia nas obras do Termo de Compromisso e emitiu relatório datado em 11/3/2013, no qual consta que a execução física do projeto atingiu o percentual de 40% (peça 1, p 31-40) , afirmando também que o objeto pactuado estava sendo cumprido. No entanto foram observadas algumas impropriedades na execução da obra conforme transcrito abaixo:
'A rede coletora na Rua Luiz de França Ferreira Nobre e adjacências está concluída, inclusive com as ligações domiciliares. Observei algumas impropriedades na execução da obra, as quais podem ser corrigidas posteriormente: 
1 - Trechos de rede com mudança de direção sem o necessário PV[Poço de visita];
2 - As tampas dos PV\Ws eram de concreto e não de ferro fundido, conforme está especificado no orçamento aprovado.
Como já dito anteriormente, essas impropriedades podem ser sanadas posteriormente, sem prejuízos para o sistema.
As lagoas de maturação estão com suas paredes construídas, faltando os dispositivos de entrada e saída e de proteção.'
5. Por meio de expediente datado de 14/1/2014, diante da não manifestação da Entidade Convenente e da ex-gestora quanto à apresentação de contas, a Funasa/RN notificou o então Prefeito de Sítio Novo/RN, o Sr. Richardson Xavier Cunha (2013-2016) para apresentar a prestação de contas final (peça. 1, p. 42-43) . Entretanto, tendo em vista o não atendimento do referido expediente, foi emitida nova comunicação reiterando o pleito ao gestor em 24/3/2014. Ainda foi realizada uma notificação datada de 24/3/2014 para a ex-gestora de Sítio Novo/RN, Sra. Wanira de Holanda Brasil (2005-2012) , para a que apresentasse a prestação de contas referente à 1ª parcela liberada dos recursos, a qual fora recebida em sua gestão (peça 1, p.47) .
6. Em 13/5/2014, o então prefeito de Sítio Novo/RN, encaminhou, por meio do Ofício 67/2014, cópias de documentação do Termo de Compromisso 298/2011, que constavam no arquivo municipal (peça 1, p.53) . Em resposta, a Funasa expediu ao Sr. Richardson Xavier Cunha notificação informando que os documentos enviados não contemplavam os itens obrigatórios para a comprovação da prestação de contas, disponibilizando, assim, o prazo de 15 dias para o envio da documentação correta (peça 1, p.51) .
7. Em 10/6/2014, o Sr. Richardson Xavier Cunha informou que os documentos encaminhados eram os únicos existentes nos arquivos municipais e que, inclusive, encontravam-se na posse da Polícia Federal e solicitou à Funasa a instauração de tomada de contas especial visando à responsabilização da ex-gestora, Sra. Wanira de Holanda Brasil (2005-2012) (peça 1. p.54) . Em resposta, a Funasa informou ao gestor que antes da instauração de TCE requerida, ele deveria apresentar os extratos bancários da conta corrente e aplicação do exercício de 2013 e 2014, além de devolver o saldo existente no prazo de 15 dias, para que restasse comprovado que em sua gestão não ocorreu movimentação dos recursos repassados pelo Termo de Compromisso 298/2011 (peça 1, p.55-57) .
8. Em 18/7/2014, a Prefeitura de Sítio Novo/RN informou que encaminhou os extratos bancários requeridos anteriormente, bem como o comprovante de devolução do saldo existente (peça 1, p. 59) . No entanto, os referidos documentos não abrangiam todo o período solicitado. Diante disso, foi expedida, em 20/10/2014, nova notificação ao Prefeito Sr. Richardson Xavier Cunha (2013-2016) , reiterando a necessidade de apresentação dos referidos documentos, no prazo de 15 dias, sob pena de fechamento de parecer impugnando parte dos recursos utilizados sem comprovação em seu mandato (peça 1, p.65) . A Prefeitura de Sítio Novo/PE encaminhou, em 27/11/2014, a documentação solicitada, a qual não consta nos autos (peça 1, p. 72) .
9. Em 24/9/2014, a Funasa emitiu Relatório de Visita Técnica, por meio do qual constatou que os serviços executados correspondiam a 46,21%, e que só recomendava aprovação de 30%, apontando a seguinte conclusão (peça 1, p. 60-64) :
'O trecho de rede construído ao sul da cidade recebeu ramais e 160 ligações condominiais e está funcionando. A parte de rede a oeste da cidade não recebeu ligações. 
Portanto, não adquiriu funcionalidade. As lagoas de maturação há muito tempo sofreram erosões e necessitam ter partes reconstruídas. Por esta razão, seu índice de execução caiu de 20% para 10%. Consequentemente, o percentual total de execução da obra caiu para 46,21%.
Existe um trecho de rede de 152m sem o PV intermediário por trás da Rua José Ferreira Lima e outro de 100m nas mesmas condições ao norte da cidade (por trás do cemitério) . Há que se corrigir esses problemas técnicos sob pena de se ter dificuldades em fazer a manutenção da rede num futuro muito próximo.
As ligações e o trecho de rede ao sul da cidade estão funcionando devido à lagoa de maturação que foi construída com recursos do CV 0844/2007.
Recomendo a aprovação de somente 30% da execução física deste TC/PAC que é o percentual da obra que atingiu o objetivo social pretendido.' 
10. Na sequência, por meio do Parecer Financeiro 128/2014, de 10/12/2014 (peça 1, p.74-75) , a equipe de Convênios da Funasa/RN, realizou análise da documentação apresentada pela convenente e com embasamento no Relatório de Visita Técnica, constatou que:
10.1. Os recursos foram liberados pela Funasa parcialmente, no total de R$ 824.953,96;
10.2. O saldo do convênio proveniente dos rendimentos da aplicação financeira no valor de R$ 12.356,36 foi devolvido através de GRU em 18/7/2014;
10.3. Foi realizada licitação na modalidade tomada de preços n. 02/12, tendo sido homologada e adjudicada em favor da firma RN Construções e Serviços Ltda., pelo valor de R$ 1.161.199,06 em 28/03/2012;
10.4. O total das notas fiscais soma R$ 834.401,18, tendo sido liquidado através da conta bancária somente o valor de R$ 830.476,96 sem qualquer justificativa da convenente;
10.5. Foram apresentados os comprovantes de recolhimento dos tributos de INSS e ISS, das notas fiscais, com exceção das notas ns. 127 e 162 pagas pelo valor bruto. Não foram liquidados na conta bancária os recolhimentos dos tributos referentes ao INSS proveniente das notas fiscais 599, 600 e 602, tendo sido apresentado comprovante de recebimento pela Prefeitura através de DAM, anexado às folhas 164,181 e 202;
10.6. Foi utilizado na execução do objeto o valor de R$ 5.523,00 proveniente dos recursos da aplicação financeira sem readequação do plano de trabalho nem autorização da equipe técnica da Funasa;
10.7. A nota fiscal n. 162 foi liquidada fora da vigência do convênio, no entanto pode ser considerada como falha formal.
11. O mesmo Parecer Financeiro concluiu pela aprovação de R$ 348.028,69 dos recursos da concedente e R$ 12.356,36 da aplicação financeira, não aprovando o valor de R$ 476.925,27 dos recursos, sendo R$ 471.402,27 pela impugnação técnica e R$ 5.523,00 pela impugnação financeira. Concluiu também que os potenciais responsáveis pelo prejuízo eram: a firma RN Construções e Serviços Ltda. (CNPJ 07.555.440/0001-54) , pelo valor de R$ 476.925,27, e solidariamente a Prefeitura Municipal de Sitio Novo no montante de R$ 362.057,34, assim como a ex-gestora, Sra. Wanira de Holanda Brasil, no montante de R$ 114.867,93 (peça 1, p. 76) .	
12. Por meio dos Ofícios 3035/2014, 3036/2014 e 3037/2014 (peça 1, p. 73-82) , a Funasa notificou o Prefeito, Sr. Richardson Xavier Cunha (CPF XXX.498.064-XX) , a ex-Prefeita, Sra. Wanira de Holanda Brasil e a empresa RN Construções e Serviços Ltda. (CNPJ 07.555.440/0001-54) , respectivamente, para que, no prazo de 30 dias, sanassem as irregularidades apresentadas no Parecer Técnico e Financeiro 128/2014.
13. Em resposta ao Ofício 3037/2014, a empresa RN Construções e Serviços Ltda. informou que, com a desaprovação do valor de R$ 476.925,27, não conseguiu realizar as obras impugnadas no relatório de visita técnica (peça 1, p. 89-90) , ressaltando que:
13.1. Quanto às lagoas de maturação que sofreram erosões e necessitam de correções, a empresa informou que sabia que devia recuperá-las para que seus índices de execução voltassem aos seus patamares de percentuais merecidos, bem como no que se refere à rede oeste da cidade, que não recebeu ligações, mas que está com a rede coletora executada (desse modo não podendo adquirir funcionalidade) . A empresa alega que por falta de recurso na conta do Termo de Compromisso, e também a não manifestação por parte do convenente em solicitar a prorrogação da vigência do referido convênio, ficaram inseguros para dar andamento na obra, bem como dirimir possíveis e consideráveis diligências técnicas da referida execução e/ou conclusão dos serviços.
13.2. Quanto ao trecho de 152 m (por trás da rua José Ferreira Lima) , e outro sub-trecho de 100 m (ao norte da cidade por trás do cemitério) , que conforme relatório técnico assinado pelo Sr. José de Anchieta Oliveira aponta a falta do PV intermediário, a empresa alega que o item foi atendido na sua integralidade de acordo com a planilha de medição atestada; diante disso, a empresa solicita uma nova vistoria técnica acompanhada do engenheiro da Prefeitura.
14. Em 22/1/2015, a Prefeitura Municipal de Sítio Novo/RN, ao tomar conhecimento do Parecer Técnico e Financeiro 128/2014, expediu o Ofício 9/2015, informando que o Termo de Compromisso 298/2011 sofreu solução de continuidade em razão de indeferimento, por parte da Funasa, do pedido de prorrogação solicitado pelo município, o qual, apesar de ter sido postado no dia 20/12/2013, somente foi recebido pela Funasa em 26/12/2013, quando o prazo do vencimento já tinha sido expirado (21/12/2013) (peça. 1, p.84) .
15. No mesmo expediente, a Prefeitura destacou que as obras estavam em andamento na época da vistoria e contava com mais de 70% da conclusão. Diante disso, a Prefeitura solicitou nova vistoria técnica, com o acompanhamento de técnicos da prefeitura e da empresa contratada, para que fosse constatado o exato percentual de execução da obra e solicitou novamente o pedido de convalidação do termo de compromisso, com a prorrogação de seu prazo (peça. 1, p. 84-85) .
16. Em atendimento à solicitação da Prefeitura de Sítio Novo/RN, foi promovida nova vistoria técnica pela Funasa pela Superintendência Estadual do Rio Grande do Norte - Diesp, emitindo o Parecer Técnico de Prestação de Contas Final 130/2015, datado de 24/11/2015, no qual traz a seguinte conclusão (peça 1, p. 92-98) :
"Neste contexto, pode-se afirmar, nas condições atuais, operação inadequada do SES da zona urbana do Município de Sítio Novo executada com recursos oriundos do TC/PAC 0298/2011, uma vez que o sistema de tratamento não foi executado na sua totalidade e conforme projetado e licenciado [e] que o termo de compromisso não atingiu ainda o objetivo que é promover saúde pública por meio da coleta e tratamento adequado dos esgotos domésticos gerados, ou seja, o TC/PAC em questão ainda não possui etapa útil, apesar de ter sido identificada coleta dos esgotos nas residências, contudo, não se tem a comprovação de que o Sistema de Tratamento construído somente com uma Lagoa Facultativa possui os efluentes finais com qualidade necessária para lançar no meio ambiente e tampouco para a sua reutilização.
Portanto conclui-se neste parecer que a obra do sistema de esgotamento sanitário de que trata o Termo de Compromisso n. TC/PAC 0298/2011 não possui percentual físico executado de acordo com o recurso liberado, correspondendo a um percentual executado de 41,28% de obra física, segundo foi identificado na visita técnica realizada e em análise documental; bem como é oportuno salientar que a obra executada não permite que o sistema contemple etapa útil, uma vez que a operação inadequada do sistema de esgotamento faz com que a obra executada pelo termo de compromisso não atinja o objetivo que é promover saúde pública por meio da coleta e tratamento adequado dos esgotos gerados em condições de qualidade aceitáveis.
Assim, vistas as circunstâncias apresentadas neste parecer, tecnicamente não é possível recomendar a aprovação da prestação de contas final do Termo de Compromisso TC/PAC 0298/2011 firmado com a Prefeitura Municipal de Sítio Novo.' 
17. Na sequência, por meio do Parecer Financeiro 75/2015, de 28/12/2015, a Equipe de Convênios da Funasa/RN realizou uma reanálise da prestação de contas final do Termo de Compromisso, sugerindo a não aprovação de R$ 824.953,96 dos recursos da concedente pela impugnação técnica da prestação de contas final (peça 1, p. 103-105) .
18. Por meio do Parecer Financeiro 19/2016, foi realizada uma nova reanálise de prestação de contas final em decorrência de divergência no valor de R$ 824.953,96 imputado à Empresa RN Construções e Serviços Ltda. (CNPJ 07.555.440/0001-54) , com o montante de R$ 773.851,17, registrado no sistema de débito do Tribunal de Contas da União - TCU (peça 1, p. 147) . O referido parecer, expedido em 11/5/2016, sugeriu pela não aprovação de R$ 830.476,96, dos quais R$ 824.953,96 são dos recursos da concedente pela impugnação técnica e R$ 5.523,00 da aplicação financeira pela sua utilização (peça 1, p.149-151) .
19. Instaurada a competente tomada de contas especial, o tomador de contas procedeu inicialmente a nova notificação da Sra. Wanira de Holanda Brasil, agora ex-Prefeita (peça 2, p. 25) , bem como do Prefeito sucessor, Sr. Richardson Xavier Cunha, gestão 2013-2016 (peça 2, p. 24) .
20. Na sequência, o tomador de contas emitiu Relatório de Tomada de Contas Especial, datado de 9/8/2016, atribuindo à empresa RN Construções e Serviços Ltda. (CNPJ 07.555.440/0001-54) o débito no valor de R$ 812.597,60, ao Sr. Richardson Xavier Cunha (CPF XXX.498.064-XX) , Prefeito sucessor de Sítio Novo/RN, o valor de R$ 697.729,67, e para a Sra. Wanira de Holanda Brasil (CPF XXX.287.994-XX) o valor de R$ 114.867,93, em razão da não aprovação da prestação de contas final (peça 2, p. 26-30) .
21. O Relatório de Auditoria CGU 76/2017 anuiu com o relatório do tomador de contas (peça 2, p. 53-57) .
22. Posto isso, quantificado definitivamente o débito pelo qual os responsáveis são alcançados, seguiu a TCE seu trâmite pelo órgão superior de Controle Interno, recebendo ao fim o devido Pronunciamento Ministerial (peça 2, p. 60) .
23. Já no âmbito desta Corte de Contas, o Pronunciamento da Unidade (peça 6) opinou que os fatos haviam sido bem circunstanciados na fase interna desta tomada de contas especial e o débito fora apurado corretamente no valor total dos recursos repassados, atualizados a partir da data de emissão da ordem bancária na conta específica do ajuste:
	Data
	Valor (R$) 

	29/12/2011
	471.402,26

	20/3/2013
	353.551,00

	14/5/2013
	0,70

24. Considerou também ser correta a responsabilização dos responsáveis, pelos seguintes motivos:
24.1. ex-Prefeita, Sra. Wanira de Holanda Brasil, tendo em vista que a assinatura do convênio ocorreu durante a sua gestão (2005-2012) , bem como a liberação da primeira parcela dos recursos repassados;
24.2. Prefeito sucessor, Sr. Richardson Xavier Cunha, em razão do repasse da última parcela dos recursos do ajuste em sua gestão (2013-2016) , bem como da oportunidade que teve para dar continuidade à obra e concluí-la, mas não o fez;
24.3. RN Construções e Serviços Ltda. (CNPJ 07.555.440/0001-54) por ter recebido as verbas repassadas e não ter executado os serviços conforme o plano de trabalho.
25. Considerou ainda o Pronunciamento da Unidade (peça 6) que deveria o débito ser atualizado a partir dos respectivos pagamentos realizados à empresa. Propôs a citação solidária aos três responsáveis e diligência ao Banco do Brasil, solicitando cópia dos extratos bancários da conta específica e da conta de aplicação financeira, bem como cópia dos documentos que movimentaram a respectiva conta.
EXAME TÉCNICO
26. De acordo com o Pronunciamento da Unidade (peça 6) , foram enviados ofícios de diligência e de citação, cuja movimentação pode ser sintetizada no seguinte quadro: (...) 
Informações enviadas pela Funasa
27. Em resposta à diligência promovida por esta Secretaria, por meio do Ofício 1860/2017 (peça 8-9) , datado de 14/8/2017, a Funasa apresentou, tempestivamente, as informações constantes das peças 21 a 23, cujos principais elementos podem ser listados no seguinte quadro: (...) 
Revelia do Sr. Richardson Xavier Cunha e da RN Construções e Serviços Ltda. 
28. Apesar de o Sr. Richardson Xavier Cunha ter tomado ciência do expediente que lhe foi encaminhado, conforme atesta o aviso de recebimento (AR) que compõe a peça 18, não atendeu à citação e não se manifestou quanto às irregularidades verificadas. Observe-se que o AR foi assinado de próprio punho pelo Sr. Richardson Xavier Cunha.
29. Apesar de a RN Construções e Serviços Ltda. ter tomado ciência do expediente que lhe foi encaminhado, conforme atesta o aviso de recebimento (AR) que compõe a peça 16, não atendeu à citação e não se manifestou quanto às irregularidades verificadas. Observe-se que a RN Construções e Serviços Ltda. constituiu advogado nos presentes autos (peça 24) , o que prova mais uma vez que teve ciência da citação.
30. Transcorrido o prazo regimental fixado e mantendo-se inertes os aludidos responsáveis, impõe-se que sejam considerados revéis, dando-se prosseguimento ao processo, de acordo com o art. 12, § 3º, da Lei 8.443/1992.
Resposta da Sra. Wanira de Holanda Brasil (peça 53) 
31. Na sua resposta, a Sra. Wanira de Holanda Brasil alegou, em síntese e principalmente, o seguinte (peça 53) :
31.1. mesmo sem a conclusão integral, a obra se encontra em pleno funcionamento (p. 3) ;
31.2.  a obra teve continuidade, após a última medição nos autos. Assim, o percentual constante no Parecer 135/2015 não corresponde à realidade (p. 3) ;
31.3. há contradições nos pareceres quanto à porcentagem de conclusão da obra, a saber:
31.3.1. Parecer Técnico de Prestação de Contas Final 130/2015: 41,28%;
31.3.2. Parecer Técnico e Financeiro 128/14: 46,21%;
31.3.3. Parecer Técnico 14/2014: 52,71% (p. 4) ;
31.4. requer à Funasa nova vistoria na obra (p. 4) ;
31.5. possíveis atos irregulares não ocorreram na gestão da Sra. Wanira de Holanda Brasil, pois são compatíveis a porcentagem realizada das obras segundo o Parecer Técnico de Prestação de Contas Final 130/2015 (41,28%) , com o montante que fora liberado até 12/2012, de R$ 471.563,01, (40,61% do valor total do convênio) (p. 5) ;
31.6. não há ato doloso da defendente (p. 8) .
32. Além do ofício com as alegações, a Sra. Wanira de Holanda Brasil anexou os seguintes documentos principais: (...) p. 11-15, Parecer Técnico de Prestação de Contas Final 130/2015; (...) p. 19-20, Relatório Técnico, de 24/9/2014; (...) p. 31-32, Orçamento da 3ª medição; (...) p. 33, Nota fiscal da 8ª medição, de 1º/6/2012, valor de R$ 8.800,00; (...) p. 34-50, Fotografias da obra (má qualidade das fotos) ; (...) p. 51-78, Listas de pessoas beneficiadas pelas obras.
Análise da execução física do objeto do Termo de Compromisso
33. Antes de adentrar no exame dos autos, veja-se rapidamente o funcionamento de um sistema de esgotamento sanitário do tipo do Município de Sítio Novo/RN. As informações a seguir foram retiradas do portal http://jorcyaguiar.blogspot.com/2011/05/tratamento-primario.html. Após a coleta do esgoto nas unidades domiciliares, o material é encaminhado, pela tubulação subterrânea, a um sistema que é idealmente composto de:
33.1. tratamento preliminar: composto de grade e desarenador, que visa a tratar o material sólido e impedir o excesso de areia nas lagoas a seguir, o que poderia causar seu assoreamento e consequentes problemas de eficiência e manutenção. Não consta do programa de trabalho da obra em tela tal fase do tratamento. A seguir, o material é conduzido à [lagoa anaeróbia];
33.2. lagoa anaeróbia: onde predominam processos de fermentação anaeróbia. Tem eficiência mais baixa. A profundidade fica em torno de 2,0 a 5,0 metros. Não consta tal tipo de lagoa no projeto em tela; 
33.3. lagoa facultativa: na qual ocorre, de forma simultânea, processos de fermentação anaeróbia, oxidação aeróbia e redução fotossintética. Sua profundidade varia normalmente entre 1,0 e 2,0 metros. Já havia no Município de Sítio Novo/RN uma lagoa facultativa, a qual deveria ser integrada ao sistema construído com os recursos do ajuste em tela (peça 1, p. 5) . Após esta fase, o material é conduzido à lagoa de maturação;
33.4. lagoa de maturação: é unidade disposta após a lagoa facultativa, com o objetivo, principalmente, de aumentar a remoção de organismos patogênicos, através da ação dos raios ultravioletas do Sol. Algumas estações de tratamento contam com várias lagoas de maturação, dispostas em série após a lagoa facultativa. O ajuste em tela incluiu recursos para a construção de duas lagoas de maturação. Com adequado dimensionamento, podem ser conseguidas remoções de coliformes maiores que 99,99%.
34. Vê-se, portanto, que é a lagoa de maturação que permite o tratamento final do efluente, fazendo com que seja condizente com a legislação sanitária e ambiental.
35. O último dos pareceres técnicos, da Diesp/Funasa/RN, (Parecer Técnico de Prestação de Contas Final 130/2015) , de 24/11/2015, concluiu (peça 1, p. 92-98) : (...) [idem transcrição do item 16 retro]
36. Ou seja, foram realizadas obras físicas na porcentagem de 41,28%, principalmente de tubulação, e não foram construídas de maneira funcional as duas lagoas de maturação previstas. Observe-se que, sem tais lagoas, não se atinge o objetivo de tratar o esgoto de forma adequada. Além disso, a única lagoa que funciona, a facultativa, já existia antes, e uma das características do ajuste em tela era precisamente o de completar o sistema já existente, por meio de construção e operação das lagoas de maturação, o que não foi feito (peça 1, p. 5) . 
37. Conclui-se, portanto, que o objetivo do Termo de Compromisso - TC/PAC 298/2011 não foi atingido, nem mesmo de maneira parcial. 
38. Veja-se agora o entendimento desta Corte de Contas aplicável ao caso. Uma obra foi realizada e, no entanto, não funciona, e, portanto, não beneficia a população. A questão é de se saber se aí existe irregularidade. O Ministro-Relator Aroldo Cedraz do Acórdão 2620/2010-TCU-Segunda Câmara, no seu Relatório, afirmou que: 
'No âmbito da Administração Pública Federal, os convênios de mútua cooperação (...) albergam obrigações de resultado, e não de meio. Neste sentido, a comprovação da boa e regular aplicação dos recursos e a aprovação da prestação de contas têm por premissa o efetivo atingimento da finalidade pactuada, sob pena de devolução dos recursos. Nestes autos, por imperativo lógico, o objeto ajustado não era simplesmente 'execução de sistema de abastecimento de água', mas efetivo funcionamento do sistema construído, com proveito para a comunidade. (...) 
O gestor público não pode entregar o objeto pactuado 'à própria sorte'. Incumbe-lhe 'correr atrás', pelos meios legais, claro, da fiel execução do convênio.' 
39. No mesmo sentido, segue o Acórdão 1471/2013-TCU-Plenário, rel. Min. Aroldo Cedraz:
'Em situações como essa, em que as finalidades do convênio não foram alcançadas, por culpa exclusiva do convenente, a jurisprudência desta Corte é no sentido de condenar pelo ressarcimento do valor integral.' 
40. Esta Corte de Contas tem entendido, portanto, que um convênio é essencialmente finalístico, sendo a finalidade a prestação de um serviço a certa parcela da população. Se tal prestação não é feita, o convênio não atingiu seus objetivos, independentemente de a obra ter sido executada.
41. Conforme os entendimentos acima citados, cabe o débito pelo valor total. Enfrenta-se agora a questão das responsabilidades.
Análise da resposta da Sra. Wanira de Holanda Brasil  (peça 53) 
42. A responsável em epígrafe deixou o cargo de Prefeita Municipal em 31/12/2012. Assinou o Termo de Compromisso em tela no dia 21/12/2011, geriu os recursos transferidos em 29/12/2011 (R$ 471.402,26) . É responsável, portanto, pela gestão da citada quantia desde 29/12/2011 a 31/12/2012. A Funasa realizou Visita Técnica em 1º/12/2012. Referida Visita, portanto, coincide aproximadamente com o final da gestão da respondente, e pode ser utilizada para analisar sua resposta (peça 22, p. 62-71) .
43. Por meio da referida visita técnica, a Funasa realizou uma primeira análise de engenharia nas obras do Termo de Compromisso e emitiu relatório datado em 11/3/2013, no qual consta que a execução física do projeto atingiu o percentual de 40% (peça 1, p 31-40) , afirmando também que o objeto pactuado estava sendo cumprido, no entanto, foram observadas algumas impropriedades na execução da obra conforme transcrito abaixo: (...) [idem texto constante do item 4 retro].
44. Ou seja, no dia 1º/12/2012, aproximadamente ao final da gestão da Sra. Wanira de Holanda Brasil, haviam sido realizados 40% das obras, com a descentralização de R$ 471.402,26 sobre R$ 1.178.505,66 (40% do total) . Conforme o Relatório acima citado, a obra se encontrava em andamento, e com impropriedades consideradas corrigíveis no Relatório. As lagoas de maturação, ponto fulcral da falta de funcionalidade da obra, poderiam ter sido posteriormente concluídas, com o tempo que restava de vigência e com os recursos financeiros descentralizados posteriormente.
45. Isso vai ao encontro da alegação resumida no subitem 31.5 acima, a principal (...) da responsável. As impropriedades constatadas não foram corrigidas, e a obra não atingiu seu objetivo social, conforme constatado em relatórios posteriores. Porém, tal não se deu na gestão da respondente. Consideramos, portanto, aceitáveis as alegações de defesa da Sra. Wanira de Holanda Brasil.
Responsabilidade do Sr. Richardson Xavier Cunha e da RN Construções e Serviços Ltda.  
46. O Sr. Richardson Xavier Cunha tomou posse em 1º/12/2013 e, um mês antes, as obras se encontravam com 40% de execução, com falhas sanáveis, e principalmente, com as lagoas de maturação passíveis de conclusão. Para avançar significativamente com a obra, o Sr. Richardson Xavier Cunha teve tempo (pois o termo de compromisso só se encerrou em 21/12/2013) e recursos, pois a Funasa transferiu mais R$ 353.551,00 em 20/3/2013. No entanto, isso não foi providenciado, o que resultou no não atingimento dos objetivos do convênio. Está, portanto, caracterizada a responsabilidade do Sr. Richardson Xavier Cunha, com o débito pelo valor total, sintetizado no quadro constante no item 23 e aqui reproduzido:
	Data
	Valor (R$) 

	29/12/2011
	471.402,26

	20/3/2013
	353.551,00

	14/5/2013
	0,70

Responsabilidade da RN Construções e Serviços Ltda.  
47. Quanto à empresa em epígrafe, cabe citar o Acórdão 993/2018-TCU-Primeira Câmara, rel. Min. Bruno Dantas:
'Enunciado: No caso de execução parcial do objeto do convênio, sem alcance dos seus objetivos, o gestor convenente responde pelo total dos recursos repassados. A empresa contratada, por outro lado, somente deve ressarcir ao erário o montante correspondente ao valor recebido e não executado, porquanto esta não tem a responsabilidade de assegurar o cumprimento dos objetivos do convênio, mas de realizar a obra. Havendo a empreiteira executado serviços para os quais foi contratada, deve receber a respectiva remuneração.'
48. O processo em tela se enquadra nos casos previstos no acórdão acima. Houve execução parcial sem alcance dos objetivos. A empresa deve ressarcir o valor recebido e não executado. A RN Construções e Serviços Ltda. recebeu R$ 830.476,96 (subitem 10.4) . Segundo o último Parecer baseado em visita técnica, a obra contava com 41,28% de obra física realizados (item 16) . O valor total do Termo era de R$ 1.178.505,66 (peça 1, p. 31) . Assim, considera-se que a empresa executou obras no valor de R$ 486.487,14 (= R$ 1.178.505,66 x 41,28%) . 
49. Tal valor deve ser deduzido do valor pelo qual a empresa foi citada. Ela foi citada por R$ 471.402,26 + R$ 353.551,00 + R$ 0,70 = R$ 824.953,96. Deduzindo-se a parcela executada, chega-se ao seguinte resultado: R$ 824.953,96 - R$ 486.487,14 = R$ 338.466,82. É este o valor do débito da empresa RN Construções e Serviços Ltda. 
50. Nesse sentido, o débito é portanto de responsabilidade solidária do Sr. Richardson Xavier Cunha e da RN Construções e Serviços Ltda. pelo valor de R$ 338.466,82, e do Sr. Richardson Xavier Cunha pela quantia de R$ 486.487,14 (= R$ 824.953,96 - R$ 338.466,82) . Metade deste último valor será deduzido das parcelas do débito constantes nas citações, nas duas parcelas maiores do débito conjunto, na forma da proposta de encaminhamento abaixo. 
PROPOSTA DE ENCAMINHAMENTO
51. Diante do exposto, submetemos os autos à consideração superior, propondo ao Tribunal:
a) considerar revéis o Sr. Richardson Xavier Cunha (CPF 501.498.064 34) e a Construtora RN Construções e Serviços Ltda. (CNPJ 07.555.440/0001-54) , nos termos do art. 12, §3º, da Lei 8.443/1992;
b) aceitar as alegações de defesa apresentadas pela Sra. Wanira de Holanda Brasil (CPF XXX.287.994-XX) , ex-Prefeita do Município de Sítio Novo/RN;
c) com fundamento nos arts. 1º, inciso I, 16, inciso III, alínea 'c', e §2º, 19 e 23, inciso III, da  Lei 8.443/1992, c/c com os arts. 1º, inciso I, 209, inciso III, e § 5º, 210 e 214, inciso III, do Regimento Interno/TCU, julgar irregulares as contas do Sr. Richardson Xavier Cunha (CPF 501.498.064 34) , ex-Prefeito Municipal de Sítio Novo/RN (gestão 2013-2016) , e condená-lo, em solidariedade, com a Construtora RN Construções e Serviços Ltda. (CNPJ 07.555.440/0001-54) , ao pagamento das quantias a seguir especificadas, com a fixação do prazo de quinze dias, a contar das notificações, para comprovarem, perante o Tribunal (art. 214, inciso III, alínea 'a', do Regimento Interno/TCU) , o recolhimento das dívidas aos cofres da Fundação Nacional de Saúde - Funasa, atualizadas monetariamente e acrescidas dos juros de mora, calculados a partir das datas discriminadas, até a data dos recolhimentos, na forma prevista na legislação em vigor:
	VALOR ORIGINAL (R$) 
	DATA DA OCORRÊNCIA

	169.233,41
	29/12/2011

	169.233,41
	20/3/2013

d) com fundamento nos arts. 1º, inciso I, 16, inciso III, alínea 'c', e §2º, 19 e 23, inciso III, da Lei 8.443/1992 c/c os arts. 1º, inciso I, 209, inciso III, e § 5º, 210 e 214, inciso III, do Regimento Interno/TCU, julgar irregulares as contas do Sr. Richardson Xavier Cunha (CPF 501.498.064 34) , ex-Prefeito Municipal de Sítio Novo/RN (Gestão 2013-2016) , e condená-lo ao pagamento das quantias a seguir especificadas, com a fixação do prazo de quinze dias, a contar das notificações, para comprovarem, perante o Tribunal (art. 214, inciso III, alínea 'a', do Regimento Interno/TCU) , o recolhimento das dívidas aos cofres da Fundação Nacional de Saúde - Funasa, atualizadas monetariamente e acrescidas dos juros de mora, calculados a partir das datas discriminadas, até a data dos recolhimentos, na forma prevista na legislação em vigor:
	VALOR ORIGINAL (R$) 
	DATA DA OCORRÊNCIA

	302.168,85
	29/12/2011

	184.317,59
	20/3/2013

	0,70
	14/5/2013

e) aplicar ao Sr. Richardson Xavier Cunha (CPF 501.498.064 34) e à Construtora RN Construções e Serviços Ltda. (CNPJ 07.555.440/0001-54) , individualmente, a multa prevista no art. 57 da Lei 8.443/1992 c/c o art. 267 do Regimento Interno/TCU (...) ; 
f) autorizar, desde logo, a cobrança judicial das dívidas a que se referem os subitens 'c' a 'e' precedentes, caso não atendidas as notificações, nos termos do art. 28, inciso II, da Lei n. 8.443/1992;
g) autorizar, caso requerido e se o processo não tiver sido remetido para cobrança judicial, o parcelamento das dívidas em até 36 parcelas mensais e consecutivas, nos termos do art. 26 da Lei 8.443/1992 c/c o art. 217 do Regimento Interno/TCU (...) ;
h) encaminhar cópia da deliberação que vier a ser proferida, bem como do relatório e do voto que a fundamentarem, ao Procurador-Chefe da Procuradoria da República no Estado do Ceará, nos termos do § 3º do art. 16 da Lei 8.443/1992 c/c o § 7º do art. 209 do Regimento Interno/TCU, para adoção das medidas que entender cabíveis."
3.	O encaminhamento constante da instrução acima reproduzida teve a anuência do Diretor e do Secretário da então Secex/CE, que apenas acrescentou no item 'b' da aludida proposta a expressão 'e exclui-la do polo passivo dos presentes autos', numa referência à Sra. Wanira de Holanda Brasil (peças 55 e 56) . 
4.	No despacho da peça 60, acolhi a preliminar suscitada pelo representante do Ministério Público junto ao TCU (peça 59) , no sentido de restituir os autos à Secretaria do TCU no Estado do Ceará - SEC-CE (unidade que substituiu a então Secex/CE) para que promovesse o exame das alegações de defesa apresentadas, após o término da fase de instrução processual, pela sociedade empresarial RN Construções e Serviços Ltda. à peça 58.
5.	À peça 61, a SEC-CE assim resumiu e analisou as alegações de defesa oferecidas pela empresa RN Construções e Serviços Ltda.: 
"EXAME TÉCNICO
I. Das alegações apresentadas pela RN Construções e Serviços Ltda. (peça 58) 
7. Em 13/11/2018, em resposta à citação encaminhada, Ofício 1.859/2017 (peça 10) , o Sr. Carlos Alberto de Carvalho Araújo, sócio administrador da empresa, representado por seu advogado, Sr. Sebastião Lopes Galvão Neto, procuração de peça 57, alegou que:
a) após a assinatura do Termo de Compromisso 298/2011, (...) fora efetuado procedimento licitatório para contratação da empresa que efetivou as obras em questão;
b) a obra foi executada, além da última medição realizada em 3/2/2014, com um gasto de R$ 834.401,18 conforme as planilhas de medição e notas fiscais já anexadas no processo e na defesa de Wanira Brasil;
c) ocorre que, após a última inspeção realizada pela Funasa em 23/9/2015, a empresa reiniciou os serviços na obra, o que se confirma por ofício protocolado junto à entidade e ao Município de Sítio Novo/RN;
d) na sequência, após concluir a obra objeto do contrato, a empresa foi protocolar Ofício 5/2017, junto à Funasa, a fim de demonstrar que a obra fora concluída dando funcionalidade e atingindo o percentual coerente com a aprovação técnica;
e) porém, foi informada de que o processo já se encontrava em grau de tomada de contas especial junto a este Tribunal, no qual também protocolou o Ofício 7/2017, a fim de demonstrar a conclusão da obra, ocasião em que não foi dada resposta sobre o requerimento de nova inspeção solicitada oficialmente aos órgãos competentes;
f) conforme se extrai das fotografias em anexo e da real funcionalidade que a obra está dando à população daquele município, temos que a obra se encontra concluída desde maio de 2017;
g) por diversas vezes, foi solicitada aos órgãos competentes nova vistoria e, até o momento, esta não foi realizada a fim de comprovar a execução total da obra;
h) existem contradições sobre as informações de conclusão da obra nos diferentes laudos produzidos pelos próprios técnicos da União. Enquanto o Parecer Técnico de Prestação de Contas Final 130/2015 afirma o percentual de conclusão em 41,28%, o Parecer Técnico e Financeiro 128/14, também da Funasa, atesta a conclusão de 46,21%. Já em outro documento, o Parecer Técnico 14/2014, citado por sua vez no Parecer Técnico 130/2015, ora juntado, o técnico da DIESP/SUEST/RN afirma a execução de 52, 71 % da obra;
i) assim, os documentos e informações ora juntados permitem a conclusão sobre a desatualização dos dados que embasaram a análise da unidade técnica; 
j) diante dos fatos acima apontados, restou inequívoco que houve a execução integral do objeto da avença. Em casos como o presente, o Colendo Tribunal de Contas da União tem se posicionado pela aprovação das contas e transcreveu excerto do Acórdão 1701/2007-TCU-Segunda Câmara, Relator Ministro Aroldo Cedraz;
k) não é sem razão que o art. 7º da IN/TCU 71/2012 autoriza o arquivamento no órgão de origem, de Tomada de Contas Especial, nos casos de comprovação da não ocorrência do dano imputado aos responsáveis e citou o Acórdão 5007/2012-TCU-Primeira Câmara; e
l) dessa forma, estando comprovado nos autos que o objeto do termo de compromisso foi cumprido e já está sendo usado pelos beneficiários e, ainda, existindo nexo de causalidade entre os comprovantes das despesas e os valores debitados na conta corrente, não há que se falar em tomada de contas especial, pois inexiste o dano ao erário, pressuposto essencial de uma TCE.
8. Por fim, pleiteia o interessado que:
a) no mérito, seja aceita a tese do interessado no sentido de que a obra de esgotamento sanitário se encontra em perfeito funcionamento e, por conseguinte, que sejam tornadas insubsistentes todas as punições anteriormente imputadas ao requerente, sob pena de caracterização de enriquecimento ilícito por parte do poder público federal; e
b) para que lhe seja garantido o direito ao princípio da ampla defesa e contraditório, seja realizada nova inspeção/fiscalização na obra em questão, o que demonstrará que todos os recursos foram executados.
9. A empresa ainda anexou os seguintes documentos: a) provas de contrato e pagamentos com o advogado que abandonou a causa (peça 58, p. 10 e 11) ; b) contrato de prestação de serviços firmado entre a RN Construções e Serviços Ltda. e o Município de Sítio Novo/RN (peça 58, p. 12-17) ; c) ofícios expedidos à Funasa, à Prefeitura e ao TCU (peça 58, p. 18-26) ; d) fotografias atualizadas da obra (peça 58, p. 27-52) ; e e) 13ª Medição (peça 58, p. 53-72) .
I.1. Análise da Unidade Técnica
10. Ao analisar os documentos trazidos aos autos, vemos que, em síntese, a empresa RN Construções e Serviços Ltda. sustenta que a obra em questão teve continuidade após a última medição existente nos autos, motivo pelo qual o percentual de conclusão exposto pelo Parecer Técnico de Prestação de Contas Final 130/2015 não condiz com a realidade dos fatos.
11. E que o percentual de conclusão permitiu que o sistema de esgotamento fosse utilizado e, com isso, tenha o Termo de Compromisso atendido a sua finalidade precípua, razão por que diversas vezes foi solicitado aos órgãos competentes nova vistoria e, até o momento, não fora realizada a fim de comprovar a execução total da obra.
12. Parte de suas alegações já havia sido trazida aos autos quando da defesa da Sra. Wanira de Holanda Brasil (peça 53) , abaixo transcrita: [itens 31 a 31.4 constantes do excerto reproduzido no item 2 deste Relatório]. 
13. Além disso, as fotografias anexadas (peça 58, p. 27-52) não permitem concluir pelo total funcionamento do sistema, posto que dizem respeito à parte da obra.
14. Assim, para dirimir as dúvidas quanto ao percentual total de execução da obra de esgotamento sanitário, determinando ainda se a obra se encontra em perfeito funcionamento, atingindo o objetivo do Termo de Compromisso - TC/PAC 298/2011, propomos a realização de diligência à Funasa para apresentar resultado de nova inspeção/fiscalização na obra em questão."
6.	Assim, realizada a diligência nos termos sugeridos pela SEC-CE (peças 62/64) , a Funasa encaminhou a resposta ao TCU por meio do Ofício 178/2019 (peça 67) .
7.	Na sequência, a empresa RN Construções e Serviços Ltda. acostou aos autos novos elementos de defesa à peça 68.
8.	A Secretaria de Controle Externo de Tomada de Contas Especial - SecexTCE, unidade técnica que passou a ser responsável por dar prosseguimento à instrução processual deste feito, à peça 69, examinou tanto a resposta da Funasa à diligência promovida como os novos elementos oferecidos pela RN Construções e Serviços Ltda., e formulou proposta de encaminhamento (peças 69 a 71) , nos seguintes termos: 
"EXAME TÉCNICO
32. Conforme Parecer 88/2019-Diesp-RN, peça 67, juntado aos autos em 20/02/2020, foi verificada funcionalidade do sistema de esgotamento sanitário do Município de Sítio Novo/RN, atendendo ao tratamento previsto no projeto e contemplando etapa útil, conforme conclusão do relatório abaixo:
'Considerando a execução das lagoas de maturação previstas no Termo de Compromisso n. 0298/2011, possibilitando que o sistema de tratamento foi executado, permitindo o adequado tratamento, promovendo a saúde pública por meio da coleta e tratamento adequado dos esgotos domésticos gerados, ou seja, o presente Termo de Compromisso possui etapa útil, com percentual de execução física correspondente a um percentual executado de 53,00% de obra física, segundo foi identificado em visita técnica realizada e em análise documental tendo o sistema de esgotamento sanitário executado encontrando-se em operação.'  (grifo nosso) 
33. Nesse diapasão, verifica-se que devem ser acolhidas parcialmente as alegações de defesa apresentadas, à peça 58, pela RN Construções e Serviços Ltda., no sentido de que há funcionalidade da obra, o que restou comprovado após nova vistoria técnica no objeto. Os demais argumentos apresentados, cuja análise consta em pronunciamento da unidade, à peça 61, não merecem prosperar, permanecendo débito a ser imputado, conforme abaixo.
34. Ao consignar o relatório que 53,00% de obra física foram executadas, permanece débito a ser quantificado e atribuído à empresa e ao responsável Sr. Richardson Xavier Cunha.
35. Havendo execução parcial, com alcance dos objetivos, a empresa deve ressarcir o valor recebido e não executado. A RN Construções e Serviços Ltda. recebeu R$ 830.476,96. Segundo o novo Parecer, baseado em visita técnica, a obra conta com 53,00% de obra física realizados (peça 67) . O valor total do Termo de Compromisso era de R$ 1.178.505,66 (peça 1, p. 31) . 
36. Desse modo, considera-se que a empresa executou obras no valor de R$ 624.607,99 (= R$ 1.178.505,66 x 53,00%) . 
37. Tal valor deve ser deduzido do total recebido pela empresa, de R$ 830.476,96. Deduzindo-se a parcela executada, chega-se ao seguinte resultado: R$ 830.476,96 - R$ 624.607,99 = R$ 205.868,97. É este o valor do débito a ser imputado à empresa RN Construções e Serviços Ltda.
38. Veja que, considerando-se a existência de parcela útil, a análise acima realizada aplica-se e aproveita ao responsável revel Sr. Richard Xavier Cunha. O débito, assim, passa a ser igual, de responsabilidade solidária, entre a empresa e o Sr. Richardson Xavier Cunha. 
39. O valor a ser imputado deverá ter como data de referência o dia 20/03/2013, data mais benéfica aos devedores solidários, uma vez que, conforme consignado na instrução de peça 54, a primeira parcela de recursos repassados estava condizente com a execução física da obra constatada em Relatório da Funasa, o que leva inclusive ao acolhimento das alegações de defesa apresentadas pela Sra. Wanira de Holanda Brasil. Veja-se o que consignou a instrução de peça 54 (reprodução dos itens 42 a 45 da instrução constante do item 2 deste relatório] (...) 
40. Corrobora-se, assim, a proposta realizada à peça 54 de acolher as alegações de defesa da Sra. Wanira de Holanda Brasil, devendo ser julgadas regulares suas contas.
41. No que concerne ao novo documento trazido aos autos pela empresa RN Construções e Serviços Ltda. à peça 68, trata-se de Laudo de Vistoria de Obra particular, emitido, em 28/02/2020, por engenheiro contratado pela empresa, no qual se contesta o Relatório emitido pela Funasa.
42. Sobre o tema, deixe-se assente que não foi verificado qualquer vício no laudo/parecer 88/2019-Diesp-RN emitido pela Funasa, e que tal órgão, na condição de concedente, é o competente e legitimado para realizar a análise da obra objeto do Termo de Compromisso - TC/PAC 298/2011. Ademais, além da possível quebra da imparcialidade necessária à mencionada análise, não há elementos no laudo particular apresentado que possa modificar o entendimento desta Unidade Técnica acerca do inteiro teor constante no laudo da Funasa.
43. Sobre o laudo particular, é de suma importância consignar que a vigência do Termo de Compromisso findou em 21/12/2013, ou seja, há mais de 6 anos, e que, ainda que o laudo particular pudesse estar correto quanto à execução física, não seria possível comprovar que os recursos para a consecução da obra advieram do convênio sob análise.
44. A jurisprudência desta Corte é no sentido de que a mera execução física do objeto ou de parte dele, por si só, não comprova que os recursos foram aplicados corretamente, cabendo ao responsável demonstrar o nexo causal entre os recursos que lhe foram repassados e os documentos de despesas referentes à execução, tais como notas de empenho, recibos, notas fiscais, extratos bancários, de forma que seja possível confirmar que determinada obra foi executada com os recursos transferidos. 
45. Esse entendimento fundamenta-se no dever de prestar contas, previsto no parágrafo único do art. 70 da Constituição Federal, bem como em outros normativos infraconstitucionais, como o Decreto-Lei 200/1967. Nesse sentido é o teor dos Acórdão 2024/2016-TCU-Segunda Câmara, rel. Min. Ana Arraes; 1.449/2016 - TCU - 2ª Câmara, rel. Min. Ana Arraes; 11.236/2015 - TCU - 2ª Câmara, rel. Min. Ana Arraes; 11.222/2015 - TCU - 2ª Câmara, rel. Min. Augusto Nardes; 7.612/2015 - TCU - 1ª Câmara, rel. Min. Walton Alencar Rodrigues; 3.356/2019 - TCU - 1ª Câmara, rel. Min. Walton Alencar Rodrigues; e 3.547/2019 - TCU - 1ª Câmara, rel. Min. Benjamin Zymler. 
46. Desse modo, apesar de os documentos constantes do processo, inclusive o laudo particular de peça 68, não comprovarem a execução do objeto, ainda que o fizesse, não se poderia concluir pela correta aplicação dos recursos repassados.
47.  O Acórdão 3605/2015-TCU-Primeira Câmara, relatado pelo Ministro Bruno Dantas, deixa assente que a apresentação de laudo técnico particular, embora eventualmente possa demonstrar a realização do objeto conveniado, não se presta a comprovar a origem dos recursos aplicados, para fins de estabelecimento do necessário nexo de causalidade.
48. O Exmo. Ministro Bruno Dantas assim consignou em seu voto:
'2. A condenação ao pagamento do débito decorreu da incapacidade de demonstrar, de forma inequívoca, o efetivo cumprimento do objeto pactuado, o que impediu o estabelecimento do nexo de causalidade entre os recursos federais repassados pelo Convênio 283/PCN/2006 (Siafi 580.779) e as obras vistoriadas pela Pasta concedente.
[...]
7. O recorrente apresentou um laudo técnico que relata uma visita à obra em 2010 e cuja conclusão o eximiria de responsabilidade. Ora, a vigência do convênio, após as prorrogações, encerrou-se em 3/5/2008. Em 1º/7/2008, o recorrente apresentou tempestivamente a sua prestação de contas. Entretanto, não aproveitou esse momento para comprovar a regular aplicação dos recursos recebidos, sujeitando-se aos riscos de tornar mais difícil ou mesmo inviável a coleta de provas em seu favor. Essa foi a conclusão do TCU ao prolatar os Acórdãos 4.626/2010 e 1.476/2009, ambos da Segunda Câmara.
8. Ademais, o laudo técnico contratado não trouxe qualquer documento que permitisse constatar, com razoável segurança, a situação das obras à época entre o encerramento da vigência do convênio e o prazo de prestação de contas (maio-julho/2008) . Portanto, não é aceitável que esta Corte acate as conclusões de um laudo particular decorrente de uma visita à obra em 2010, a fim de justificar suposto dano causado por chuvas ocorridas em 2009.
9. Não bastasse esse fato, a jurisprudência do TCU também é firme no sentido de repudiar laudos dessa natureza como meios consistentes de prova da regular aplicação de recursos públicos transferidos por meio de convênio. Ainda que esses elementos de prova possam, eventualmente, demonstrar a realização do objeto, não revelam a origem dos recursos aplicados. Cito, nessa linha, apenas os Acórdãos 3.882/2014 e 654/2009, ambos da Segunda Câmara, e os Acórdãos 317/2010 e 1.840/2010, do Plenário.'
49. Desse modo, deixa-se de acolher os argumentos apresentados pela empresa RN Construções e Serviços Ltda. à peça 68, acolhendo-se parcialmente seus argumentos constantes à peça 58, conforme já exposto nos itens 33 a 37 da presente instrução.
 (...) 
50. Finaliza-se, portanto, aquiescendo parcialmente com a proposta já alvitrada na instrução constante à peça 54, alterando-se, contudo, o valor do débito a ser imputado aos responsáveis, haja vista o teor do Parecer 88/2019-Diesp-RN, emitido pela Funasa (...) ."
9.	Por fim, após consignar não haver nos autos elementos que pudessem comprovar a ocorrência de boa-fé dos responsáveis, a SecexTCE sugeriu ao Tribunal o seguinte desfecho para estas contas especiais (peças 69, p. 8-10, 70 e 71) :
	9.1. considerar, para todos os efeitos, revel o Sr. Richardson Xavier Cunha, dando-se prosseguimento ao processo, conforme preceitua o art. 12, § 3º, da Lei 8.443/1992;
9.2. acolher as alegações de defesa da Sra. Wanira de Holanda Brasil, julgando regulares suas contas, com fundamento nos arts. 1º, inciso I, 17 e 23, I, da Lei 8.443/1992 c/c os arts. 1º, inciso I, 207 e 214, inciso I, do Regimento Interno/TCU, e dando-se quitação plena à responsável;
	9.3. acolher parcialmente as alegações de defesa da empresa RN Construções e Serviços Ltda.;
	9.4. julgar irregulares as contas do Sr. Richardson Xavier Cunha e da RN Construções e Serviços Ltda., nos termos dos arts. 1º, inciso I, 16, inciso III, alíneas 'c' e 'd', e 19, caput, da Lei 8.443/1992, imputando débito solidário aos responsáveis de R$ 205.868,97 e fixando-lhes o prazo de 15 (quinze) dias, para que comprovem perante este Tribunal, em respeito ao art. 214, inciso III, alínea 'a', do Regimento Interno/TCU, o recolhimento da dívida aos cofres da Fundação Nacional de Saúde-Funasa, atualizada monetariamente e acrescida dos encargos legais, calculados a partir de 20/03/2013 até a data do efetivo recolhimento e com o abatimento de valores acaso já eventualmente satisfeitos, nos termos da legislação vigente;
9.5. aplicar, com fundamento no art. 57 da Lei 8.443/1992 c/c o art. 267 do Regimento Interno/TCU, multa individual ao Sr. Richardson Xavier Cunha e à RN Construções e Serviços Ltda.;
9.6. autorizar, desde logo, a cobrança judicial das dívidas, nos termos do art. 28, inciso II, da Lei 8.443/1992 c/c o art. 219, inciso II, do Regimento Interno/TCU, caso não atendidas as notificações;
9.7. autorizar, desde logo, com fundamento no art. 26 da Lei 8.443/1992 c/c o art. 217 do Regimento Interno/TCU, se requerido, o parcelamento da importância devida em até 36 (trinta e seis) parcelas;	
9.8. encaminhar cópia do acórdão que vier a ser prolatado pelo Tribunal, acompanhado do relatório e voto que o fundamentarem ao Procurador-Chefe da Procuradoria da República no Estado do Rio Grande do Norte, nos termos do art. 16, § 3º, da Lei 8.443/1992, informando-lhe que o inteiro teor da deliberação pode ser consultado no endereço www.tcu.gov.br/acordaos.
10.	Em manifestação regimental nestes autos, o Ministério Público junto ao TCU, representado pelo Procurador Marinus Eduardo De Vries Marsico, concordou com o encaminhamento da unidade técnica (peça 72) . 
	É o Relatório.

Carlos Alberto de Oliveira Júnior, OAB/RN 9.088; André Augusto de Castro, OAB/RN 3.898; Altair Soares da Rocha Filho, OAB/RN 14.966; Victor Pinto Maia, OAB/RN 14.385; Sebastião Lopes Galvão Neto, OAB/RN 15.934

Procurador Marinus Eduardo de Vries Marsico.

TOMADA DE CONTAS ESPECIAL. TERMO DE COMPROMISSO. SISTEMA DE ESGOTAMENTO SANITÁRIO. EXECUÇÃO PARCIAL DO OBJETO CONTRATADO. PREJUÍZO À FORMAÇÃO DO NEXO DE CAUSALIDADE ENTRE PARTE DOS RECURSOS FEDERAIS E A REALIZAÇÃO DO OBJETO PACTUADO. ÔNUS DO GESTOR DE COMPROVAR A CORRETA APLICAÇÃO DOS RECURSOS PÚBLICOS NO OBJETO DA AVENÇA. CONTAS REGULARES DA EX-PREFEITA, COM QUITAÇÃO PLENA. CONTAS IRREGULARES DOS DEMAIS RESPONSÁVEIS, COM DÉBITO SOLIDÁRIO E MULTA INDIVIDUAL E PROPORCIONAL AO DANO CAUSADO AO ERÁRIO. Julgam-se irregulares as contas dos responsáveis, condenando-os solidariamente ao pagamento do débito apurado e aplicando-se-lhes a multa pertinente, em decorrência da não comprovação do correto emprego dos recursos públicos no objeto pactuado.

TOMADA DE CONTAS ESPECIAL (TCE)

Secretaria de Controle Externo de Tomada de Contas Especial - SecexTCE.

Trago à apreciação deste Colegiado Tomada de Contas Especial instaurada pela Fundação Nacional de Saúde - Funasa, tendo como responsáveis a Sra. Wanira de Holanda Brasil e o Sr. Richardson Xavier Cunha, ex-Prefeitos do Município de Sítio Novo/RN, respectivamente nas gestões de 2005-2012 e 2013-2016, bem como a empresa RN Construções e Serviços Ltda., em decorrência da não aprovação da prestação de contas final dos recursos públicos oriundos do Termo de Compromisso 298/2011 (peça 1, 21-26) .
2.	 O aludido ajuste, firmado, no âmbito do Programa de Aceleração de Crescimento - PAC, entre a Funasa e o aludido Município, teve por objeto a execução de sistema de esgotamento sanitário, cujo projeto aprovado pela referida Fundação previa a implementação de uma Estação de Tratamento de Esgoto, com lagoas de estabilização, sendo uma lagoa facultativa (já executada com recursos do Convênio 0844/2007) e duas lagoas de maturação. 
3.	Para custear o objeto pactuado, foi acordado o montante de R$ 1.178.505,66 de recursos federais, sendo liberado ao Município de Sítio Novo o total de R$ 824.953,96, por meio de três parcelas: uma de R$ 471.402,26 em 29/12/2011, outra de R$ 353.551,00 em 20/03/2013, e a última de irrisórios R$ 0,70 em 14/5/2013 (peça 2, p. 49) .
4.	A não aprovação da prestação de contas final referente ao Termo de Compromisso 298/2011 se deu em razão da impugnação técnica da Funasa, porquanto as obras não foram executadas de acordo com o Plano de Trabalho integrante da avença, o que levou à indicação de débito no montante repassado ao Município de Sítio Novo/RN. 
5.	A então Secretaria de Controle Externo no Estado do Ceará - Secex/CE promoveu a citação solidária da Sra. Wanira de Holanda Brasil, do Sr. Richardson Xavier Cunha e da empresa RN Construções e Serviços Ltda. para que, segundo a conduta de cada um, recolhessem o valor do débito original de R$ 824.953,96, abatendo-se, na oportunidade, a quantia eventualmente já ressarcida, e/ou oferecessem alegações de defesa pela não comprovação da boa e regular aplicação dos recursos federais na construção do sistema de esgotamento sanitário de que trata o Termo de Compromisso 298/2011, tendo em vista o não atingimento dos objetivos do convênio, ante a inexistência de etapa útil construída e de ausência de benefício à população, bem como inexecução parcial das obras (peças  10/11, 14/16, 18 e 48/50) .
6.	A Sra. Wanira de Holanda Brasil ofereceu sua defesa à peça 53, e a empresa RN Construções e Serviços Ltda. somente o fez após a primeira instrução de mérito da então Secex/CE constante da peça 54, com a apresentação intempestiva do documento acostado à peça 58, juntando posteriormente novos elementos à peça 68. 
7.	Já o Sr. Richardson Xavier Cunha não recolheu o valor do débito apurado tampouco encaminhou suas alegações de defesa, situação que configura a sua revelia e autoriza o prosseguimento do processo, a teor das disposições do art. 12, § 3º, da Lei 8.443/1992. 
8.	Nesse contexto e após o saneamento dos autos, mediante diligência encaminhada à Funasa, a Secretaria de Controle Externo de Tomada de Contas Especial - SecexTCE deu prosseguimento à instrução processual, com o exame das alegações de defesa dos responsáveis e da resposta à referida diligência.
9.	A Funasa na derradeira vistoria in loco, realizada em atendimento à diligência que lhe fora encaminhada pelo TCU, constatou 53% de execução física das obras, com funcionalidade do sistema de esgotamento sanitário em benefício da população. Considerando o percentual de execução física do empreendimento, a unidade técnica reduziu o valor do débito para R$ 205.868,97. 
10.	Assim, e considerando que as alegações de defesa da empresa contratada são insuficientes para afastar o débito indicado, a unidade instrutiva propôs ao Tribunal a regularidade das contas da Sra. Wanira de Holanda Brasil, com quitação plena; e a irregularidade das contas do Sr. Richardson Xavier Cunha e da empresa RN Construções e Serviços Ltda., fundamentada no art. 16, inciso III, alíneas c e d, da Lei 8.443/1992, com a condenação ao pagamento solidário do débito apurado e a aplicação individual da multa proporcional ao dano causado ao erário.
11.	O Ministério Público junto ao TCU aquiesceu com o encaminhamento sugerido pela Secex-TCE. 
12.	No mérito, acolho a proposta da unidade técnica, endossada pelo Parquet especializado, sem prejuízo de tecer algumas considerações.
13.	À Sra. Wanira de Holanda Brasil foi atribuída a responsabilidade por haver administrado os recursos federais oriundos do Termo de Compromisso 298/2011, sem ter atingido os objetivos pactuados no ajuste.
14.	O argumento principal na defesa da ex-Prefeita consiste na afirmação de que eventuais irregularidades não ocorreram em sua gestão, prova disso seria a compatibilidade entre o montante de recursos liberado até dezembro de 2012, no valor de R$ 471.563,01, e a execução física de 41,28% das obras, conforme constou do Parecer Técnico de Prestação de Contas Final 130/2015 emitido pela Funasa.
15.	  A ex-Prefeita foi signatária do Termo de Compromisso 298/2011, datado de 21/12/2011 (peça 1, p. 21-26) , recebeu a liberação da primeira parcela de R$ 471.402,26, em 29/12/2011  (peça 2, p. 49) e a administrou até o término de seu mandato, ocorrido em 31/12/2012.
16.	A primeira vistoria realizada pela Funasa ocorreu no dia 1º/11/2012 (peça 1, p.  31 e 32) e, na ocasião, foi constatada a execução física de 40% das obras pactuadas, assim distribuídas: 50% de serviços preliminares, 37,17% de rede coletora de esgoto,70% de estação de tratamento de esgoto e 25,44% de ligações domiciliares, correspondendo a R$ 471.407,00.
17.	No Parecer Técnico de Prestação de Contas Final 130/2015 (peça 1, p. 92-98) , a execução física da obra foi de 41,28%, conforme identificado na visita técnica e na análise documental feita pela Funasa, apesar de constar que tecnicamente não seria possível recomendar a aprovação da prestação de contas final do Termo de Compromisso, porque naquele momento o sistema de esgotamento sanitário não contemplava etapa útil à população nem estava concluído. 
18.	Em atendimento à diligência do TCU, a Funasa realizou ainda a derradeira visita técnica nas obras do Município de Sítio Novo/RN, em 08/05/2019, e, por meio do Parecer 88/2019/DIESP-RN/SUEST-RN (peça 67) , concluiu que o objeto do Termo de Compromisso 298/2011 possuía etapa útil, com execução física da obra de 53%, segundo apurado na vistoria in loco e no exame dos documentos, estando o sistema de esgotamento sanitário em operação.
19.	A constatação da Funasa, nessa última visita técnica, ratifica que a primeira parcela de R$ 471.402,26 foi devidamente empregada na implantação do sistema de esgotamento sanitário, não havendo, portanto, qualquer irregularidade a ser imputada à Sra. Wanira de Holanda Brasil, cujas contas devem ser julgadas regulares, com quitação plena, na linha dos pareceres da Secex/TCE e do Parquet de Contas. 
20.	O restante dos recursos públicos, referente às 2ª e 3ª parcelas, foi administrado, durante o período de 2013 a 2016, pelo Sr. Richardson Xavier Cunha, o qual, como mencionado alhures, não encaminhou suas alegações de defesa ao TCU. Entretanto, nos termos do art. 161 do Regimento Interno/TCU, havendo mais de um responsável pelo mesmo fato, a defesa apresentada por um deles aproveitará a todos, mesmo ao revel, no que concerne às circunstâncias objetivas, e não aproveitará no tocante aos fundamentos de natureza exclusivamente pessoal. 
21. 	Pois bem, a empresa RN Construções e Serviços Ltda., citada solidariamente com os ex-gestores, alegou, em apertada síntese, que a obra, após a última medição de 23/09/2015 realizada pela Funasa, foi reiniciada e concluída pela contratada, estando o sistema de esgotamento sanitário em operação em benefício da população. Dessa forma, segundo a empresa, os dados de execução física anteriormente apontados pela Funasa estão defasados e não condizem com realidade da obra. Solicitou nova fiscalização para confirmar a situação atual da obra. 
22.	A Funasa, em atendimento à diligência do TCU, promoveu nova visita técnica, como já mencionado anteriormente, e emitiu parecer em que atestou a execução física da obra de 53%, com etapa útil e em funcionamento a favor da população (peça 67) .
23.	 A RN Construções e Serviços Ltda. apresentou nova manifestação na qual, em essência, anotou não ter sido notificada nem pelo TCU nem pela Funasa acerca da nova vistoria na obra, mesmo havendo interesse em participar da visita técnica. 
24.	Surpresa com os dados constantes do Parecer 88/2019/DIESP-RN/SUEST-RN (peça 67) , a RN Construções e Serviços Ltda. enviou, em 28/2/2020, ao Tribunal, anexo à sua manifestação, Laudo de Vistoria de Obra, emitido por engenheiro por ela contratado, que, após vistoriar o sistema de esgotamento sanitário nos dias 3 e 18/09/2019, informou a execução física da obra em 87,09%, no total de R$ 1.011.288,26, além do perfeito estado de funcionalidade do sistema (peça 68) .
25.	 Cabe esclarecer, desde logo, que o ato que ordenou o saneamento dos autos, mediante diligência à Funasa para a promoção de nova vistoria na obra, não enseja a notificação da empresa RN Construções e Serviços Ltda. tampouco dos demais responsáveis arrolados, por absoluta falta de amparo legal na processualística aplicada aos processos de controle externo. O saneamento constitui medida processual a ser adotada pelo Relator ou pelos Colegiados do Tribunal para a obtenção de dados e informações que considere necessárias à instrução dos autos, sem imposição legal de acompanhamento da parte.
26.	A Funasa, nos termos do Parecer 88/2019/DIESP-RN/SUEST-RN, constatou a execução física de 53% do objeto pactuado, correspondente a R$ 624.644,28. Assim, do total do débito pelo qual os responsáveis foram citados, isto é, de R$ 824.953,96 deve-se deduzir a importância de R$ 624.644,28, relativa à parte efetivamente construída com os recursos públicos do Termo de Compromisso 298/2011, restando débito de R$ 200.309,68, em vez de R$ 205.868,97 calculados pela unidade técnica, situação fática que aproveita ao Sr. Richardson Xavier Cunha, revel, e à empresa RN Construções e Serviços Ltda. 
27.	Apesar de o Laudo de Vistoria de Obra apresentado pela empresa RN Construções e Serviços Ltda. indicar a realização física de 100% do sistema de esgotamento sanitário, tal documento não invalida a medição realizada pela Funasa, que apontou 53% de obra concluída. Não se verifica situação que desabone a credibilidade da constatação física feita pela Funasa. A aludida Fundação apurou in loco as medições da obra e as confrontou com a documentação do ajuste, sendo possível estabelecer o nexo de causalidade somente entre os 53% da parte executada da obra e os recursos do Termo de Compromisso 298/2011. 
28.	Ademais, verifica-se que a empresa RN Construções e Serviços Ltda. retomou a execução da obra, conforme informou em 13/01/2017, quando a vigência do Termo de Compromisso 298/2011, ao qual estava vinculado o contrato de empreitada que firmara com o Município de Sítio Novo, já havia se expirado em 21/12/2013. Tal situação impossibilita a formação do nexo de causalidade entre o restante dos recursos do ajuste e a alegada realização de parte final da obra. 
29.	No caso concreto, não se pode perder de vista que a gestão das 2ª e 3ª parcelas do Termo de Compromisso em análise se deu durante a gestão do Sr. Richardson Xavier Cunha, sendo ele responsabilizado pelo débito solidariamente com a empresa construtora. Ademais, é bom lembrar que constitui ônus do gestor a comprovação da boa e regular aplicação dos recursos federais que lhe foi confiado, por força das disposições dos arts. 70, parágrafo único, da Constituição Federal, 93 do Decreto-lei 200/1967 e 66 do Decreto 93.872/1986.
30.	O ex-Prefeito, Sr. Richardson Xavier Cunha, era responsável pela correta destinação dos recursos da 2ª e 3ª parcelas do ajuste e, como apurado pela entidade concedente, falhou nessa função, haja vista que parte dos recursos não foi empregada na execução do objeto. 
31.	Assim, cabe julgar irregulares as contas do Sr. Richardson Xavier Cunha e da empresa RN Construções e Serviços Ltda., com base no art. 16, inciso III, alínea c, da Lei 8.443/1992, que melhor se amolda ao presente caso, com a condenação ao pagamento solidário do débito apurado e a aplicação individual da multa prevista no art. 57 da Lei 8.443/1992. 
32.	 Quanto à prescrição da pretensão punitiva, cabe anotar que, nos termos do Acórdão 1441/2016-TCU-Plenário (Relator Ministro Benjamin Zymler e Redator Ministro Walton Alenacar Rodrigues) , não transcorreram mais de dez anos entre a irregularidade ora apurada - inexecução parcial do objeto -, configurada a partir de 20/02/2014 (peça 2, p. 35) , dia seguinte ao término do prazo de prestação de contas, e o ato que ordenou as citações de 14/08/2017 (peça 6, p. 7) , portanto, pode o Tribunal aplicar aos responsáveis a multa mencionada no item anterior. 
	 Nesse contexto, acolho os pareceres exarados nos autos e manifesto-me por que seja adotada a deliberação que ora submeto a este Colegiado.
T.C.U., Sala das Sessões, em 1º de setembro de 2020.
MARCOS BEMQUERER COSTA
Relator